【裁判字號】    92,上,82
【裁判日期】    920924
【裁判案由】    請求給付收據
【裁判全文】
臺灣高等法院高雄分院民事判決  九十二年度上字第八二號
      上  訴  人  丁○○
                  丙○○
                  乙○○
                  甲○○
                  戊○○
                  己○○
      共      同
      訴訟代理人  陳劍英律師
      被上訴人    庚○○      .
                  辛○○      .
                  癸○○      .
                  壬○○      .
      共      同
      訴訟代理人  薛西全律師
                  鄭銘仁律師
當事人間請求給付收據事件，上訴人對於中華民國九十一年十二月十二日臺灣高雄地
方法院九十年度訴字第二一七五號第一審判決提起上訴，本院於九十二年九月十日言
詞辯論終結，判決如下：
      主      文
上訴駁回。
第二審訴訟費用由上訴人負擔。
      事實及理由
一、上訴人主張：上訴人等之先父陳擇龍於民國八十四年二月二十四日向被上訴人庚
    ○○、癸○○、壬○○及訴外人蔡春陸（已死亡，被上訴人辛○○為其繼承人）
    等四人購買坐落高雄縣燕巢鄉○○○段六五之五地號，地目林，面積八六七一平
    方公尺之土地（下稱系爭土地），被上訴人庚○○等四人應有部分各四分之一，
    總價新台幣（下同）一千三百四十萬元，承買時，陳擇龍雖有自耕農身分，但年
    齡已逾七十歲，無法辦理所有權移轉登記，故以仲介人陳平和名義為信託登記。
    於八十五年十月十八日，因法令修改，農地取得不受年齡限制，遂再由陳平和辦
    理移轉登記予陳擇龍。因該筆土地價款係陳擇龍向高雄市農會借貸支付被上訴人
    ，而陳擇龍於八十六年二月二十二日死亡，上訴人申報遺產時，因國稅局開徵遺
    產稅，必須有購買該土地價款之收據，始得扣除遺產稅額，上訴人迭向被上訴人
    催討收據，均置之不理等情，爰依買賣、信託關係及民法第三百二十四條受領證
    書給與請求權求為判決：(一)先位聲明：被上訴人應各給付上訴人收據乙紙，收據
    內容為「買賣日期八十四年二月二十四日，買賣標的係系爭土地，土地價款三百
    三十五萬元」。(一)備位聲明：被上訴人應各給付上訴人先父陳擇龍收據乙紙，收
    據內容為「買賣日期八十四年二月二十四日，買賣標的係系爭土地，土地價款三
    百三十五萬元」，由上訴人收取之判決。原審為上訴人敗訴之判決。上訴人於本
    院聲明：原判決廢棄，其餘如上開原審先位及備位之聲明。
二、被上訴人則以：系爭土地係賣給陳平和，且依地政機關提供之土地登記簿謄本及
    土地買賣所有權移轉契約書之記載，八十四年出賣土地當時之買受人為陳平和而
    非陳擇龍，陳擇龍係於八十五年時再向陳平和購買而取得土地，上訴人請求土地
    價款收據，應向陳平和索取等語，資為抗辯。並於本院聲明：上訴駁回。
三、上訴人主張之上開事實，固據其提出土地登記謄本、楊添恩出具之證明書、戶籍
    謄本各一份，並舉證人陳平和、楊添恩之證詞為證，惟為被上訴人所否認，經查
    ：
（一）被上訴人庚○○、癸○○、壬○○及訴外人蔡春陸（繼承人為被上訴人辛○○
      ）於八十四年三月十四日分別出賣系爭土地應有部分四分之一與陳平和，買賣
      價金均為二百一十六萬七千元，此有高雄縣岡山地政事務所函覆之土地登記申
      請書、土地買賣所有權移轉契約書各四份在卷可稽（原審卷第八九至一二五頁
      ），審酌當時雙方買賣契約書確實記載：買受人為陳平和，出賣人分別為被上
      訴人庚○○、癸○○、壬○○及訴外人蔡春陸等四人，且買賣契約書中並未載
      明買受人陳平和係為訴外人陳擇龍而信託登記，是被上訴人所辯其等係將系爭
      土地出賣與陳平和，非出賣與陳擇龍等情，應堪採信。上訴人等人之被繼承人
      陳擇龍既非買賣契約之當事人，亦無證據足資證明庚○○等出賣人自陳擇龍受
      領系爭土地價款，被上訴人自無給付收據予被繼承人陳擇龍之繼承人即上訴人
      等人之義務。
（二）按信託法於八十五年一月二十六日公布施行前，所謂信託行為，係指信託人授
      予受託人超過經濟目的之權利，而僅許可其於經濟目的範圍內行使權利之法律
      行為而言。故信託關係，須基於信託人與受託人之合意，訂立信託契約，方能
      發生。本件上訴人主張於八十四年三月間，購買系爭農地，因當時陳擇龍超過
      七十歲，無法辦理過戶登記，而借仲介人陳平和名義登記，嗣政府開放七十歲
      以上可以為農地過戶登記，陳平和再登記回給陳擇龍等情，雖據證人陳平和證
      稱：因為陳擇龍年齡太大，依當時法令無法登記，所以先登記在我名下，以後
      等法令改了之後再登記回去等語，證人楊添恩亦證稱：發現陳擇龍沒有自耕能
      力證明的資格，所以陳擇龍才拜託要登記給陳平和等語。惟查，上訴人並未提
      出任何有關信託關係之契約文件，且審酌土地登記簿謄本之記載（原審卷第一
      一頁），原所有權人陳平和於八十五年十月十八日係以「買賣」名義移轉登記
      予陳擇龍，並非以信託法律關係辦理移轉登記，是依地政機關存查之買賣文書
      證據及移轉登記原因，尚難遽認訴外人陳平和與陳擇龍存有信託關係，此外上
      訴人又不能舉證以實其說。是上訴人依信託關係主張被上訴人應給付收據，於
      法不合，尚難准許。
四、綜上所述，上訴人之被繼承人陳擇龍既非與被上訴人庚○○、癸○○、壬○○及
    訴外人蔡春陸等人成立買賣契約之當事人。是上訴人先位聲明請求被上訴人應各
    給付上訴人收據乙紙，收據內容為「買賣日期八十四年二月二十四日，買賣標的
    係系爭土地，土地價款三百三十五萬元」及備位聲明請求被上訴人應各給付上訴
    人先父陳擇龍收據乙紙，收據內容為「買賣日期八十四年二月二十四日，買賣標
    的係系爭土地，土地價款三百三十五萬元」由上訴人收取，均為無理由，不應准
    許。原審為上訴人敗訴之判決，並無不合。上訴意旨指摘原判決不當，求予廢棄
    改判，為無理由，應予駁回。
五、據上論結，本件上訴為無理由，依民事訴訟法第四百四十九條第一項、第七十八
    條、第八十五條第一項前段，判決如主文。
中      華      民      國    九十二    年      九      月    二十四    日
                                                民事第五庭
~B1審判長法  官  蔡明宛
~B2      法  官  林健彥
~B3      法  官  曾錦昌
正本係照原本作成。
如對本判決上訴，須於判決送達後二十日內向本院提出上訴狀，其未表明上訴理由者
，應於上訴後二十日內向本院提出上訴理由書（均須按他造當事人之人數附繕本）。
上訴時應提出委任律師或具有律師資格之人之委任狀，並依附註條文規定辦理。
中      華      民      國    九十二    年      九      月    二十四    日
~B法院書記官  張文斌
附註：
民事訴訟法第四百六十六條之一：對於第二審判決上訴，上訴人應委任律師為訴訟代
理人，但上訴人或其法定代理人具有律師資格者，不在此限。
上訴人之配偶、三親等內之血親、二親等內之姻親，或上訴人為法人、中央或地方機
關時，其所屬專任人員具有律師資格並經法院認適當者，亦得為第三審訴訟代理人。
第一項但書及第二項情形，應於提起上訴或委任時釋明之。


司法院資訊處製作；財團法人民間司法改革基金會備份。
